【裁判字號】    97,訴,102
【裁判日期】    970605
【裁判案由】    就業服務法
【裁判全文】
臺中高等行政法院判決
                                     97年度訴字第00102號
                              .
原      告  甲○○
被      告  臺中市政府
代  表  人  乙○○
訴訟代理人  丙○○
上列當事人間因就業服務法事件，原告不服行政院勞工委員會中
華民國97年2月5日勞訴字第0960029481號訴願決定，提起行政訴
訟。本院判決如下︰
    主  文
原告之訴駁回。
訴訟費用由原告負擔。
    事  實
一、事實概要：
    緣原告自民國（下同）94年間起，聘僱未經許可之越南籍外
    國人MAI THI HAU（以下簡稱M君，護照號碼：A0000000A）
    至台中市○區○○路三段333號（順天醫院），從事老人看
    護之工作。案經台中市警察局第二分局於96年6月11日查獲
    ，於96年6月22日以中分二警外字第0960018905號函移由被
    告查處，經被告審查屬實，乃依就業服務法第57條第1款及
    第63條第1項規定，於96年9月28日以府勞行字第0960219705
    號行政處分書處原告罰鍰新台幣（下同）30萬元。原告不服
    ，向行政院勞工委員會提起訴願，遭駁回，遂提起本件行政
    訴訟。
二、兩造聲明：
    (一)原告聲明求為判決：
      1.訴願決定及原處分均撤銷。
      2.訴訟費用由被告負擔。
    (二)被告聲明求為判決：
      1.原告之訴駁回。
      2.訴訟費用由原告負擔。
三、兩造之陳述：
    (一)原告部分：
      1.原告因負責臺中市順天醫院住院10病床的老人看護部門
        ，其中1位名叫周金枝之老人，於94年底其家屬請原告
        找外勞看護，適有一位林先生常帶他太太M君來探望原
        告看護範圍內的另外一個老人，因而認識，林先生說M
        君是其妻，並出示其結婚證書，問有無看護工作，原告
        就讓她看護周金枝，薪水約2萬2千元，由周金枝的家屬
        付給原告，原告再付給M君，原告未抽取傭金，僱用約8
        、9個月，至96年3、4月間周金枝往生，即未再續僱，
        僅於原告忙碌時，有半個月左右臨時性請其幫忙，某日
        M君騎腳踏車出車禍，警察打電話來說聯絡不上她先生
        ，要原告去翻譯，惟竟對原告作筆錄，並移送被告裁處
        ，原告不知道M君是非法外勞，原告曾問過仲介公司外
        籍新娘是否可以工作？他們說可以原告才聘僱M君。
      2.原告係並非故意違反就業服務法規定，非法聘僱外國人
        從事工作，實係該名外國人主動前來求職，且刻意不使
        用真實姓名，並與一名自稱為其夫之我國籍男子共同前
        來，表示伊係外籍新娘，更曾出示結婚證書（案發後原
        告始知係冒用他人名義，且其上之相片疑似經過變造）
        ，原告不疑有他，因而同意以等同國人之薪資標準，僱
        用伊從事住院老人看護工作，直至伊發生交通事故，原
        告依員警指示至警局製作和解書，經承辦員警查證，原
        告始知伊係假冒他人之名前來應徵；關於此節，原告當
        時曾要求承辦警員記明筆錄，但遭拒絕，並稱原告可俟
        將來上法庭時再向法官稟報。又如上所述，該名外勞亦
        非在工作場所或工作時被抓，原處分謂「當場查獲」，
        與事實不符。實係該名外國人假冒他人結婚證書前來應
        徵工作乙節，即便承辦員警亦費好一番功夫才查出，以
        原告一介平民身分，豈有能力分辨？訴願決定以原告並
        未要求其出示居留證加以查核，認定原告非無疏失，對
        原告未免過苛。再者，原告一再強調非惡意排除聘僱國
        人從事工作，實因國人一般皆不願意從事看護工作，在
        長期人力不足情形下，適巧該外國人主動求職，乃先行
        僱用。被告不分辨故意與過失程度輕重，對原告處以30
        萬元之高額罰鍰，原處分自有失當，訴願決定固守本位
        主義，予以維持，亦難令原告甘服。請判決撤銷原處分
        及訴願決定云云。
    (二)被告部分：
      1.按「雇主聘僱外國人工作，應檢具有關文件，向中央主
        管機關申請許可。‧‧‧」「雇主聘僱外國人不得有下
        列情事：一、聘僱未經許可、許可失效或他人所申請聘
        僱之外國人。‧‧‧」「違反第44條或第57條第1款‧
        ‧‧規定者，處新台幣15萬元以上75萬以下罰鍰。‧‧
        ‧」分別為就業服務法第48條第1項、第57條第1款及第
        63條第1項所明定。次按「裁處罰鍰，應審酌違反行政
        法上義務行為應受責難程度、所生影響及因違反行政法
        上義務所得之利益‧‧‧」復為行政罰法第18條所明定
        。又「說明：二、有關雇主聘僱持偽造、變造居留證或
        工作許可函應徵之行蹤不明外國人之認事用法，依本會
        93年8月11日勞職外字第0930034960號函：『‧‧‧客
        觀而言，雇主於進用員工時‧‧‧若應徵者係外國人，
        因外國人受聘僱從事工作，依法應由雇主申請許可始得
        為之，故雇主當應注意其是否應申請許可始得工作，如
        係外籍配偶應徵工作，雖依前開說明無須申請許可即可
        在華工作，惟仍應具備與我國設有戶籍之國民結婚及取
        得合法居留之要件，故若雇主對前來應徵之外國人除已
        比對過其所持居留證上之照片及所載資料外，再由其出
        示或繳交之證件資料(例如：依親之戶籍資料等)核對後
        ，仍確信該外國人係獲准居留之外籍配偶進而聘僱者，
        似已盡其注意義務，得免其疏失之責。‧‧‧』」亦經
        行政院勞工委員會94年11月15日勞職外字第0940508366
        號函明釋在案。
      2.原告訴稱：原告所以不服被告機關本件罰鍰處分，係因
        原告並非故意違反就業服務法規定，非法聘僱外國人從
        事工作，實係該名外國人主動前來求職，且刻意不使用
        真實姓名，並與一名自稱為其丈夫之我國籍男子共同前
        來，表示伊係外籍新娘，更曾出示結婚證書，原告不疑
        有他，僱用伊從事住院老人看護工作，直至伊發生交通
        事故，原告依處理交通事故員警指示至警局製作和解書
        ，原告始知伊係假冒他人之名；實則，關於該名外國人
        假冒他人結婚證書，即便承辦員警亦費好一番功夫才查
        出，以原告一介平民身分，豈有能力分辨？再者，原告
        一再強調非惡意排除聘僱國人從事工作，實因國人一般
        皆不願意從事看護工作，在長期人力不足情形下，適巧
        該外國人主動求職，乃先行僱用。被告不分辨故意與過
        失程度輕重，對原告處以30萬元之高額罰鍰，自有失當
        云云。
      3.卷查本案原告聘僱越南籍外國人M君至臺中市○區○○
        路三段333號（順天醫院）從事老人看護工作，經台中
        市警察局第二分局查獲，並製作相關人員筆錄在案。稽
        之原處分卷附之調查筆錄，原告既自承有使M君於順天
        醫院從事老人看護工作並允諾給予報酬，則M君受原告
        指揮於一定工作地點內工作，雙方成立僱傭關係至明，
        是原告違反就業服務法第57條第1款規定之事實，洵足
        確認，此復為原告所不爭執；惟其主張因M君自稱外籍
        配偶，並無能力分辨且無非法聘僱外國人從事工作之故
        意，然依上開函釋說明二，原告除已比對其所持居留證
        上之照片及所載資料，再核對其出示或繳交之證件資料
        ，確信該外國人係獲准居留之外籍配偶而得免其疏失之
        責外，原告尚難僅以該外國人M君曾出示他人名義之結
        婚證書執為免責之論據，原告僅看其結婚證書，並未審
        認其居留證，顯有過失。
      4.至原告主張被告不分辨故意與過失程度輕重，對原告處
        以30萬元罰鍰是否失當乙節，然被告審酌原告非法聘僱
        外國人M君長達8個月以上，嚴重影響國民就業機會，依
        行政院勞工委員會會95年4月13日勞職外字第095050352
        8號函公告僱用非法外勞達180日以上者，建議科處最高
        罰鍰75萬元，本件被告考量原告非故意而僅過失，衡酌
        其違反行政法上義務行為應受難責難程度及所生影響，
        爰依就業服務法第63條第1項及行政罰法第18條第1項規
        定對原告加重處分30萬元罰鍰，自非於法無據。本件原
        告之訴並無理由，請判決駁回原告之訴等語。
    理  由
一、按「為保障國民工作權，聘僱外國人工作，不得妨礙本國人
    之就業機會、勞動條件、國民經濟發展及社會安定。」「雇
    主聘僱外國人工作，應檢具有關文件，向中央主管機關申請
    許可。但各級政府及其所屬學術研究機構聘請擔任顧問、研
    究工作者或與在中華民國境內設有戶籍之國民結婚，且獲准
    居留者，不須申請許可。」「雇主聘僱外國人不得有下列情
    事：一、聘僱未經許可、許可失效或他人所申請聘僱之外國
    人。‧‧‧。」、「違反‧‧‧第57條第1款、‧‧‧規定
    者，處新臺幣15萬元以上75萬元以下罰鍰。‧‧‧。」分別
    為就業服務法第42條、第48條、第57條第1款及第63條第1項
    所明定。
二、本件原告自94年間起聘僱越南籍外國人M君至臺中市○區○
    ○路三段333號（順天醫院）從事老人看護工作，已聘僱21
    個月，至96年6月11日為警查獲等情，為原告分別於台中市
    警察局文正派出所調查及本院審理中，自承屬實，核與非法
    工作外勞M君在上開派出所訊問時供述情節相符，原告委有
    未經合法向中央主管機關申請，即違法聘僱外國人工作，事
    證至為明確，被告以原告違反就業服務法第57條第1款之規
    定，依同法第63條第1項之規定裁罰於法即無不合。
三、原告起訴主張，渠係因有一不詳姓名男子對其表示M君係其
    妻，欲找看護工作，當時該名男子有出示其結婚結婚證書，
    渠不知其係偽造，因而被騙而聘僱M君，被告裁處罰鍰新台
    幣30萬，實屬裁罰過重云云。
四、經查就業服務法第57條第1款明文禁止非法聘僱未經許可、
    許可失效或他人所申請聘僱之外國人從事工作，旨在保障國
    民工作權、維持社會秩序而避免妨礙本國人之就業機會、勞
    動條件、國民經濟發展及社會安定。故針對聘僱外國人從事
    工作，立法採申請許可制，此揆諸同法第42條之規定亦明。
    是原告如需聘僱外國人從事工作，即應依法申請許可。M君
    究竟是否確與中華民國境內設有戶籍之國民結婚，且獲准居
    留者，原告即應要求M君出示居留證加以核對，原告未予查
    證即逕聘僱M君從事老人看護之工作，顯有應注意得注意而
    未注意之過失。次查行政罰法第18條第1項規定：「裁處罰
    鍰，應審酌違反行政法上義務行為應受責難程度、所生影響
    及因違反行政法上義務所得之利益，並得考量受處罰者之資
    力。」本件原告於警局訊問時，既自陳其聘僱非法工作外勞
    M君之時間長達21個月，則被告之裁罰顯未逾比例原則，原
    處分於法尚無違誤，訴願決定予以維持，亦不合，原告請求
    撤銷為無理由，應予駁回。
據上論結，本件原告之訴為無理由，依行政訴訟法第195條第1項
後段、第98條第1項前段，判決如主文。
中    華    民    國    97    年     6     月    5    日
                臺中高等行政法院第三庭
                          審判長法  官  王  茂  修
                                法  官  莊  金  昌
                                法  官  林  金  本
以上正本證明與原本無異。
如不服本判決，應於判決送達後20日內向本院提出上訴書狀，其
未表明上訴理由者，應於提起上訴後20日內向本院提出上訴理由
書（須依對造人數附具繕本）；如於本判決宣示或公告後送達前
提起上訴者，應於判決送達後20日內補提上訴理由書（須附繕本
）。未表明上訴理由者，逕以裁定駁回。
中    華    民    國    97    年     6     月    5    日
                                書記官  蔡  騰  德


司法院資訊處製作；財團法人民間司法改革基金會備份。
